ACORDAO-COMPLETO-2395253

ACÓRDÃO 6090/2020 ATA 16/2020 - PRIMEIRA CÂMARA

VISTOS, relatados e discutidos estes autos de pensões militares concedidas no âmbito do Comando da Marinha,
ACORDAM os Ministros do Tribunal de Contas da União, reunidos em sessão da Primeira Câmara, diante das razões expostas pelo Relator, com fundamento no art. 71, inciso III, da Constituição Federal e nos arts. 1º, inciso V, 39, inciso II, e 45 da Lei 8.443/1992, em:
9.1. considerar legais os atos de pensão de interesse dos srs. Adenilde Santos Borges (XXX.182.205-XX) , Antonio Pedro Chaves dos Passos de Souza Lima (XXX.599.838-XX) , Carmen Lucia Pereira Morgado do Nascimento (XXX.956.017-XX) , Edinilda Reis Frazao (XXX.734.697-XX) , Joao Victor Morgado do Nascimento (XXX.865.157-XX) , Lorena Chaves dos Passos de Souza Lima (XXX.798.719-XX) , Neuza Silva Pinto (XXX.765.926-XX) e Patricia Silva Pinto Takaki (XXX.632.417-XX) , concedendo-lhes o respectivo registro;
9.2. considerar ilegais os atos de pensão de interesse das sras. Sheila Picardo dos Santos (XXX.488.347-XX) , Maria da Gloria de Jesus de Souza (XXX.943.947-XX) , Maria da Paz Campos de Oliveira (XXX.562.107-XX) e Maria Jose Santos Vieira (XXX.247.617-XX) , negando-lhes o respectivo registro;
9.2.1. dispensar o ressarcimento das quantias indevidamente recebidas, em boa-fé, pelas interessadas, consoante o Enunciado 106 da Súmula de Jurisprudência deste Tribunal;
9.3. determinar ao Comando da Marinha que:
9.3.1. faça cessar, no prazo de 15 (quinze) dias, contado a partir da ciência desta deliberação, os pagamentos decorrentes dos atos impugnados, sob pena de responsabilidade solidária da autoridade administrativa omissa, consoante disposto nos arts. 71, inciso IX, da Constituição Federal e 262 do Regimento Interno desta Corte;
9.3.2. dê ciência do inteiro teor desta deliberação às interessadas, alertando-as de que o efeito suspensivo proveniente da interposição de eventuais recursos, caso não providos, não as exime da devolução dos valores indevidamente percebidos após a notificação;
9.3.3. envie a esta Corte de Contas, no prazo de 30 (trinta) dias, por cópia, comprovante de que as interessadas tiveram ciência desta deliberação;
9.4. determinar à Sefip que:
9.4.1. esclareça ao órgão jurisdicionado, com supedâneo no art. 262, § 2º, do Regimento Interno, que as concessões consideradas ilegais poderão prosperar mediante a emissão e o encaminhamento a este Tribunal de novos atos concessórios, escoimados da irregularidade apontada nestes autos;
9.4.2. monitore o cumprimento das medidas indicadas no item 9.3 acima.

Atos de pensão militar emitidos no âmbito do Comando da Marinha para fins de registro

Primeira Câmara

Ministério da Defesa - COMANDO DA MARINHA (VINCULADOR).

3. Interessados/Responsáveis:
3.1. Interessados: Adenilde Santos Borges (XXX.182.205-XX); Antonio Pedro Chaves dos Passos de Souza Lima (XXX.599.838-XX); Carmen Lucia Pereira Morgado do Nascimento (XXX.956.017-XX); Edinilda Reis Frazao (XXX.734.697-XX); Joao Victor Morgado do Nascimento (XXX.865.157-XX); Lorena Chaves dos Passos de Souza Lima (XXX.798.719-XX); Maria Jose Santos Vieira (XXX.247.617-XX); Maria da Gloria de Jesus de Souza (XXX.943.947-XX); Maria da Paz Campos de Oliveira (XXX.562.107-XX); Neuza Silva Pinto (XXX.765.926-XX); Patricia Silva Pinto Takaki (XXX.632.417-XX); Sheila Picardo dos Santos (XXX.488.347-XX).

13.1. Ministros presentes: Walton Alencar Rodrigues (Presidente), Benjamin Zymler (Relator), Bruno Dantas e Vital do Rêgo.
13.2. Ministros-Substitutos presentes: Augusto Sherman Cavalcanti e Weder de Oliveira.

BENJAMIN ZYMLER

Adoto como relatório o parecer da unidade técnica, cujos termos são os seguintes:
"INTRODUÇÃO
Trata-se de atos de pensão militar, submetidos, para fins de registro, à apreciação do Tribunal de Contas da União (TCU) , de acordo com o art. 71, inciso III, da Constituição Federal.  Os atos foram cadastrados e disponibilizados ao TCU por intermédio do Sistema e-Pessoal, na forma do art. 2º e 4º da Instrução Normativa TCU 78/2018.
Os atos desse processo pertencem às seguintes unidades:
1.1. Unidade emissora: MINISTÉRIO DA DEFESA-COMANDO DA MARINHA (VINCULADOR) .
1.2. Unidade cadastradora: SERVIÇO DE INATIVOS E PENSIONISTAS DA MARINHA.
1.3. Subunidade cadastradora: SVPM - Pensão Militar.
EXAME TÉCNICO
Procedimentos aplicados
Os procedimentos para exame, apreciação e registro de atos de pessoal encontram-se estabelecidos na Instrução Normativa TCU 78/2018 e na Resolução TCU 206/2007. Essas normas dispõem que os atos de pessoal disponibilizados por meio do e-Pessoal devem ser submetidos previamente a críticas automatizadas, com base em parâmetros predefinidos.
As críticas das informações cadastradas na etapa de coleta do ato foram elaboradas e validadas levando-se em conta as peculiaridades de cada ato. Os itens verificados nessa etapa são inerentes a dados cadastrais, fundamentos legais, mapa de tempo, ficha financeira, assim como eventuais ocorrências de acumulação. Trata-se de verificações abrangentes, minuciosas e precisas e sem a necessidade de ação humana e, portanto, menos suscetível a falhas. As críticas aplicadas estão discriminadas no sistema, no Menu e-Pessoal, opção "Crítica", que podem ser acessadas mediante concessão de perfil específico a servidores do TCU responsáveis pela análise.
Além das críticas automatizadas, há verificação humana adicional no caso de haver alertas do sistema ou informações não formatadas, como esclarecimentos do gestor ou do controle interno.  
As críticas também consideram os registros do Sistema Integrado de Administração de Recursos Humanos (Siape) . O Siape disponibiliza informações atualizadas sobre as parcelas que integram os proventos, diferentemente, portanto, do e-Pessoal, que informa as parcelas no momento do registro do ato. 
Essa confrontação com o Siape fornece uma visão atual e verdadeira da situação, o que permite descaracterizar irregularidades e inconsistências que, embora constantes do e-Pessoal, já foram corrigidas.
As verificações detectadas nos atos encontram-se discriminadas na aba de pendências de cada ato no sistema e-Pessoal, bem como nos espelhos dos atos contemplados por esta instrução.
Exame das Constatações
Ato: 54292/2019 - Interessado: EDVALDO GOMES DO NASCIMENTO - CPF: XXX.692.877-XX
1.4. Beneficiários: CARMEN LUCIA PEREIRA MORGADO DO NASCIMENTO - CPF: XXX.956.017-XX - Cônjuge e JOAO VICTOR MORGADO DO NASCIMENTO - CPF: XXX.865.157-XX - Filho (a) 
1.5. Parecer do Controle Interno: considerar o ato Legal.
1.6. Por intermédio de análises realizadas por esta Unidade Técnica no presente ato, não se constatou irregularidade que obste a chancela pela legalidade.
1.7. Encaminhamento do ato: 
1.7.1. Considerar LEGAL e conceder registro do ato de EDVALDO GOMES DO NASCIMENTO. 
Ato: 54305/2019 - Interessado: DELSON ALCINDO DOS SANTOS - CPF: XXX.250.887-XX
1.8. Beneficiário: SHEILA PICARDO DOS SANTOS - CPF: XXX.488.347-XX - Cônjuge
1.9. Parecer do Controle Interno: considerar o ato Legal.
1.10. Por intermédio de análises realizadas por esta Unidade Técnica no presente ato, não se constatou irregularidade que obste a chancela pela legalidade.
1.11. Encaminhamento do ato: 
1.11.1. Considerar LEGAL e conceder registro do ato de DELSON ALCINDO DOS SANTOS. 
Ato: 54322/2019 - Interessado: JOAO SILVERIO PINTO - CPF: XXX.762.497-XX
1.12. Beneficiário: NEUZA SILVA PINTO - CPF: XXX.765.926-XX - Cônjuge
1.13. Parecer do Controle Interno: considerar o ato Legal.
1.14. Por intermédio de análises realizadas por esta Unidade Técnica no presente ato, não se constatou irregularidade que obste a chancela pela legalidade.
1.15. Encaminhamento do ato: 
1.15.1. Considerar LEGAL e conceder registro do ato de JOAO SILVERIO PINTO. 
Ato: 54342/2019 - Interessado: JOAO SILVERIO PINTO - CPF: XXX.762.497-XX
1.16. Beneficiário: PATRICIA SILVA PINTO TAKAKI - CPF: XXX.632.417-XX - Filho (a) 
1.17. Parecer do Controle Interno: considerar o ato Legal.
1.18. Por intermédio de análises realizadas por esta Unidade Técnica no presente ato, não se constatou irregularidade que obste a chancela pela legalidade.
1.19. Encaminhamento do ato: 
1.19.1. Considerar LEGAL e conceder registro do ato de JOAO SILVERIO PINTO. 
Ato: 54739/2019 - Interessado: FRANCISCO DE ASSIS PEREIRA DE SOUZA - CPF: XXX.437.714-XX
1.20. Beneficiário: MARIA DA GLORIA DE JESUS DE SOUZA - CPF: XXX.943.947-XX - Cônjuge
1.21. Parecer do Controle Interno: considerar o ato Legal.
1.22. Por intermédio de análises realizadas por esta Unidade Técnica no presente ato, não se constatou irregularidade que obste a chancela pela legalidade.
1.23. Encaminhamento do ato: 
1.23.1. Considerar LEGAL e conceder registro do ato de FRANCISCO DE ASSIS PEREIRA DE SOUZA. 
Ato: 55528/2019 - Interessado: ADEMIR DE SOUZA LIMA - CPF: XXX.611.927-XX
1.24. Beneficiários: ANTONIO PEDRO CHAVES DOS PASSOS DE SOUZA LIMA - CPF: XXX.599.838-XX - Filho (a) e LORENA CHAVES DOS PASSOS DE SOUZA LIMA - CPF: XXX.798.719-XX - Filho (a) 
1.25. Parecer do Controle Interno: considerar o ato Legal.
1.26. Por intermédio de análises realizadas por esta Unidade Técnica no presente ato, não se constatou irregularidade que obste a chancela pela legalidade.
1.27. Encaminhamento do ato: 
1.27.1. Considerar LEGAL e conceder registro do ato de ADEMIR DE SOUZA LIMA. 
Ato: 55735/2019 - Interessado: ABEL FERREIRA DE OLIVEIRA - CPF: XXX.099.667-XX
1.28. Beneficiário: MARIA DA PAZ CAMPOS DE OLIVEIRA - CPF: XXX.562.107-XX - Cônjuge
1.29. Parecer do Controle Interno: considerar o ato Legal.
1.30. Por intermédio de análises realizadas por esta Unidade Técnica no presente ato, não se constatou irregularidade que obste a chancela pela legalidade.
1.31. Encaminhamento do ato: 
1.31.1. Considerar LEGAL e conceder registro do ato de ABEL FERREIRA DE OLIVEIRA. 
Ato: 56187/2019 - Interessado: ADILSON DE JESUS BORGES - CPF: XXX.950.285-XX
1.32. Beneficiário: ADENILDE SANTOS BORGES - CPF: XXX.182.205-XX - Filho (a) 
1.33. Parecer do Controle Interno: considerar o ato Legal.
1.34. Por intermédio de análises realizadas por esta Unidade Técnica no presente ato, não se constatou irregularidade que obste a chancela pela legalidade.
1.35. Encaminhamento do ato: 
1.35.1. Considerar LEGAL e conceder registro do ato de ADILSON DE JESUS BORGES. 
Ato: 56536/2019 - Interessado: CELSO VIEIRA - CPF: XXX.052.434-XX
1.36. Beneficiário: MARIA JOSE SANTOS VIEIRA - CPF: XXX.247.617-XX - Cônjuge
1.37. Parecer do Controle Interno: considerar o ato Legal.
1.38. Por intermédio de análises realizadas por esta Unidade Técnica no presente ato, não se constatou irregularidade que obste a chancela pela legalidade.
1.39. Encaminhamento do ato: 
1.39.1. Considerar LEGAL e conceder registro do ato de CELSO VIEIRA. 
Ato: 56587/2019 - Interessado: CLEBER RIBAMAR FRAZAO - CPF: XXX.972.457-XX
1.40. Beneficiário: EDINILDA REIS FRAZAO - CPF: XXX.734.697-XX - Cônjuge
1.41. Parecer do Controle Interno: considerar o ato Legal.
1.42. Por intermédio de análises realizadas por esta Unidade Técnica no presente ato, não se constatou irregularidade que obste a chancela pela legalidade.
1.43. Encaminhamento do ato: 
1.43.1. Considerar LEGAL e conceder registro do ato de CLEBER RIBAMAR FRAZAO. 
CONCLUSÃO
A abrangência e a profundidade das verificações levadas a efeito fundamentam convicção de que os atos 54322/2019, 54292/2019, 56187/2019, 55528/2019, 54305/2019, 54739/2019, 56536/2019, 56587/2019, 55735/2019 e 54342/2019 podem ser apreciados pela legalidade, em razão de não terem sido encontradas irregularidades nos atos, de acordo com o item Exame das Constatações desta instrução.
PROPOSTA DE ENCAMINHAMENTO
Ante o exposto, com fundamento no art. 71, inciso III, da Constituição Federal, no art. 1º, inciso V, e art. 39, incisos I e II, da Lei 8.443/1992, no art. 260 do Regimento Interno do Tribunal de Contas da União, propõe-se: 
1.44. Considerar  LEGAIS e conceder o registro dos atos de EDVALDO GOMES DO NASCIMENTO, ADILSON DE JESUS BORGES, ADEMIR DE SOUZA LIMA, DELSON ALCINDO DOS SANTOS, FRANCISCO DE ASSIS PEREIRA DE SOUZA, CELSO VIEIRA, CLEBER RIBAMAR FRAZAO, ABEL FERREIRA DE OLIVEIRA e JOAO SILVERIO PINTO."
2.	O Ministério Público junto a esta Corte de Contas divergiu parcialmente da unidade técnica, em manifestação assim fundamentada:
"Trata-se de processo consolidado com dez atos de pensões militares deferidas pelo Ministério da Defesa/Comando da Marinha, com pareceres pela legalidade emitidos pelo controle interno e pela Secretaria de Fiscalização de Pessoal - Sefip.
Os militares Delson Alcindo dos Santos (peça 2) , Francisco de Assis Pereira de Souza (peça 5) , Abel Ferreira de Oliveira (peça 7) e Celso Vieira (peça 9) , após terem sido reformados por idade, receberam promoções de grau hierárquico superior, em face de superveniente condição de invalidez, com base no seguinte fundamento legal:
REF-13 - Lei nº 6.880/80, art. 104, inciso II, c/c art. 106, inciso II c/c art. 108, inciso V c/c art. 109 e art. 110, § 1º e § 2º - Reforma ex offício por ter sido julgado incapaz, definitivamente, para o serviço ativo das Forças Armadas, e com invalidez permanente por motivo de tuberculose ativa, alienação mental, esclerose múltipla, neoplasia maligna, cegueira, lepra, paralisia irreversível e incapacitante, cardiopatia grave, mal de Parkinson, pênfigo, espondiloartrose anquilosante, nefropatia grave e outras moléstias que a lei indicar com base nas conclusões da medicina especializada, com qualquer tempo de serviço. Por ter sido considerado inválido, faz jus ao grau hierárquico imediato, inclusive considerando-se os graus hierárquicos dispostos no § 2º, do art. 110, da Lei nº 6.880/80.
As pensões derivadas dessas reformas estão com os valores acima do devido e devem, portanto, ser consideradas ilegais, conforme o entendimento firmado pelo Tribunal de Contas da União, na Sessão de 18/9/2019, mediante o Acórdão 2225/2019-TCU-Plenário, cujo sumário dispõe:
Sumário: atos de reforma. Alteração de uma das concessões para elevação, em um grau hierárquico, do posto sobre o qual calculados os proventos do inativo, em face da superveniência de invalidez permanente decorrente de doença especificada em lei. Militar anteriormente reformado com proventos já calculados sobre o posto hierárquico superior, por tempo de serviço. Ausência de previsão legal para extensão da vantagem estabelecida no art. 110 da lei 6.880/1980 a militares já reformados, bem como para o acréscimo de dois postos no cálculo dos proventos. Negativa de registro. Determinações. Legalidade e registro das demais concessões.
Os atos em análise ingressaram nesta Corte em 2019, de forma que podem ser apreciados sem a necessidade de prévia oitiva das pensionistas, nos termos do Acórdão 587/2011-TCU-Plenário.
Ante o exposto, o Ministério Público de Contas manifesta-se pela ilegalidade das pensões militares instituídas por Delson Alcindo dos Santos (peça 2) , Francisco de Assis Pereira de Souza (peça 5) , Abel Ferreira de Oliveira (peça 7) e por Celso Vieira (peça 9) e aquiesce à proposta oferecida nos autos pela Sefip, quanto aos demais atos em exame."
	É o Relatório.

não há

Procurador Júlio Marcelo de Oliveira.

PENSÕES MILITARES. INSTITUIDORES BENEFICIADOS COM ELEVAÇÃO DE PROVENTOS MOTIVADA POR INVALIDEZ PERMANENTE (ART. 110 DA LEI 6.880/1980) DEPOIS DE JÁ REFORMADOS. AUSÊNCIA DE PREVISÃO LEGAL PARA EXTENSÃO DA VANTAGEM A MILITARES REFORMADOS. FALHA PRESENTE NOS BENEFÍCIOS PENSIONAIS DE ALGUNS INTERESSADOS. ILEGALIDADE. NEGATIVA DE REGISTRO. DETERMINAÇÕES.

PENSÃO MILITAR (PMIL)

Secretaria de Fiscalização de Pessoal (SEFIP).

Em julgamento, dez atos de pensões militares emitidos no âmbito do Comando da Marinha.
2.	A Secretaria de Fiscalização de Pessoal - Sefip manifestou-se no sentido de que os referidos atos sejam considerados legais, em virtude de não terem sido constatadas quaisquer irregularidades.
3.	O Ministério Público junto a esta Corte de Contas divergiu da proposta da unidade técnica em relação aos atos em que figuram como instituidores os Srs. Delson Alcindo dos Santos (peça 2) , Francisco de Assis Pereira de Souza (peça 5) , Abel Ferreira de Oliveira (peça 7) e Celso Vieira (peça 9) , em virtude da ilegalidade no acréscimo que tiveram em seus respectivos postos, conforme entendimento preconizado por este Tribunal por meio do Acórdão 2225/2019-TCU-Plenário.
4.	Assiste razão ao órgão ministerial.
5.	O art. 110, § 1º, da Lei 6.880/1980 (Estatuto dos Militares) , na redação dada pela Lei 7.580/1986, dispõe que:
"Art. 110. O militar da ativa ou da reserva remunerada, julgado incapaz definitivamente por um dos motivos constantes dos incisos I e II do art. 108, será reformado com a remuneração calculada com base no soldo correspondente ao grau hierárquico imediato ao que possuir ou que possuía na ativa, respectivamente. 
§ 1º Aplica-se o disposto neste artigo aos casos previstos nos itens III, IV e V do artigo 108, quando, verificada a incapacidade definitiva, for o militar considerado inválido, isto é, impossibilitado total e permanentemente para qualquer trabalho".
6.	Como se vê, o benefício previsto no dispositivo é expressamente dirigido ao militar da ativa ou da reserva remunerada. Aliás, sua concessão é mesmo indissociável da imediata passagem do interessado - em caráter definitivo - para a inatividade. Logo, naturalmente, não se aplica aos militares que, quando reconhecido seu estado de invalidez, já se encontrem reformados.
7.	Sobre a matéria, a jurisprudência do Superior Tribunal de Justiça (STJ) , intérprete último da lei federal, há muito se encontra pacificada, como ilustra o precedente adiante reproduzido:
"ADMINISTRATIVO. MILITAR. REFORMA. ALTERAÇÃO DE BENEFÍCIO. INCAPACIDADE SUPERVENIENTE. ART. 110, § 1º, C/C ART. 108, V, DA LEI 6.880/80. MILITARES DA ATIVA OU RESERVA REMUNERADA. RESTRIÇÃO. MILITAR JÁ REFORMADO. IMPOSSIBILIDADE. 
1. A reforma do militar com a remuneração calculada com base no soldo correspondente ao grau hierárquico imediato ao que possuir ou que possuía na ativa, nos termos do art. 110, § 1º, c/c o art. 108, V, da Lei 6.880/80, restringe-se aos militares da ativa ou reserva remunerada, na exata disposição do caput do art. 110, não sendo possível a concessão de tal benesse àqueles militares já reformados. 
2. Recurso especial não provido" (REsp 1.340.075/CE, Rel. Min. Castro Meira, Segunda Turma, julgado em 9/4/2013, DJe de 15/4/2013; ênfase acrescentada) .
8.	Como anotou o MPTCU, tal entendimento também foi esposado pelo Plenário desta Corte de Contas, por meio do Acórdão 2.225/2019, de 18/9/2019.
9.	Posto isso, verifico que os instituidores Delson Alcindo dos Santos (peça 2) , Francisco de Assis Pereira de Souza (peça 5) , Abel Ferreira de Oliveira (peça 7) e Celso Vieira (peça 9) foram reformados muito antes da constatação de sua invalidez, razão pela qual não fazem jus ao acréscimo no posto hierárquico que lhes foi concedido pelo Comando da Marinha.
10.	Assim, apresentam-se ilegais tanto as alterações das reformas dos aludidos militares quanto, no que aqui interessa, os benefícios pensionais outorgados a seus dependentes.
11.	A propósito, não é demasiado assinalar que a relação jurídica de militares inativos com a União é substancialmente distinta daquela envolvendo seus pensionistas, de modo que não há que se falar, em favor destes, em eventual direito à conservação nos proventos de vantagens - ora reconhecidamente irregulares - indevidamente percebidas em vida pelo instituidor.
12.	O Supremo Tribunal Federal, a propósito, tem restringido até mesmo a eficácia de títulos executivos judiciais quando o titular do direito migra da condição de servidor ativo para a de servidor aposentado. No MS 30.725, por exemplo, o Ministro Gilmar Mendes anotou:
"Nesse sentido, a coisa julgada deveria ser invocada, a princípio, para efeitos de pagamento de vencimentos, o que não significa, necessariamente, que essa proteção jurídica se estenda, desde logo, para o cálculo dos proventos, o qual deve ser analisado caso a caso, sob pena de reconhecer-se a perpetuação de um direito declarado a ponto de alcançar um instituto jurídico diverso: o instituto dos proventos."
13.	Por fim, acompanho os pareceres da unidade técnica e do órgão ministerial no que diz respeito aos demais atos de pensão militar constantes dos presentes autos.
	Ante o exposto, VOTO no sentido de que seja adotada a deliberação que ora submeto à apreciação deste Colegiado.
TCU, Sala das Sessões Ministro Luciano Brandão Alves de Souza, em 26 de maio de 2020.
BENJAMIN ZYMLER 
Relator